臺灣新竹地方法院民事判決　九十一年度簡上字第五六號
　　上　訴　人　甲○○
　　被　上訴人　乙○○
　　　　　　　　丙○○
右當事人間請求損害賠償事件，上訴人對於中華民國九十一年四月十七日本院新竹簡
易庭九十一年度竹簡字第四號第一審判決提起上訴及在本院上訴審提起追加之訴，本
院判決如左：
    主      文
上訴及追加之訴均駁回。
第二審（含追加部分）訴訟費用由上訴人負擔。
    事實及理由
一、本件上訴人主張除與原審判決書所載者相同茲予引用外，補稱：
（一）上訴人於民國（下同）七十三年八月六日，以新台幣（下同）二十萬九千五百
      二十元之代價，向被上訴人之被繼承人葉水連購買坐落新竹市○○○段九甲埔
      小段一八０地號土地（重測後現為隆恩段七０七地號，下稱系爭土地）所有權
      應有部分十八分之一，上訴人並已給付價款二十萬元，至餘款則於土地移轉過
      戶與上訴人後付清；雙方當時並約定葉水連應將系爭土地分割如契約所附實測
      圖編號一之特定土地（十七點四六坪）後，再行移轉登記給上訴人。
（二）詎被上訴人之被繼承人葉水連，以土地尚無法協議分割為由，遲未將該所有權
      應有部分十八分之一移轉登記與上訴人，嗣葉水連死亡，由被上訴人二人分割
      繼承系爭土地應有部分各三十六分之一，亦即繼承前開移轉登記之債務。惟查
      被上訴人乙○○因欠債致此部分繼承之土地遭人查封，是被上訴人履行土地所
      有權移轉登記義務已給付不能，且至今尚未完成分割之約定，自已違約，上訴
      人自得以上訴理由狀之送達為解除契約之意思表示。
（三）被上訴人雖否認買賣契約之真正，並辯稱契約書內出賣人欄之簽名，並非葉水
      連之筆跡云云；惟查前開買賣契約書葉水連部分，係由處理之代書代葉水連所
      簽，故不能以出賣人簽名非葉水連之筆跡，即謂該買賣契約書非屬真正。且上
      訴人茍未與被上訴人之被繼承人葉水連簽訂買賣契約，何以上訴人使用系爭土
      地如此多年，葉水連或被上訴人均未表示異議。
（四）按因可歸責於債務人之事由，致給付不能者，債權人得請求賠償損害，民法第
      二百二十六條定有明文；又依據簽訂之買賣契約書第十二條約定，出賣人如違
      約不履行時，除將已收價款全部退還外，另備同額一倍之違約金賠償上訴人；
      是依據前開約定，被上訴人二人即應賠償上訴人四十萬元之違約金。又查系爭
      土地之面積為一千零十六點三一平方公尺，以應有部分三十六分之一換算，面
      積為二八點二三平方公尺，復參諸九十年七月公告現值每平方公尺為一萬元，
      則以土地公告現值加四成計算，應移轉給上訴人土地之現時價值即為三十九萬
      五千二百二十元，乃屬上訴人之損害，為此上訴人亦得依據民法第二百二十六
      條規定請求被上訴人連帶賠償。又按解除權之行使，不妨礙損害賠償之請求，
      故依據上開契約約定、債務不履行之規定或解除契約回復原狀之規定，均得合
      併請求被上訴人給付違約金、賠償損害及已受領之金錢等情。
（五）又按請求權固因十五年不行使而消滅，惟消滅時效之期間須自可行使時起算；
      本件買賣契約固於七十三年八月六日簽訂，然移轉特定土地登記之前，須先由
      訴外人葉水連或被上訴人與其他共有人按實測圖上編號一分割出該特定土地（
      十七點四六坪），而因被上訴人並未完成分割行為，致上訴人無從行使移轉登
      記該特定土地請求權，即時效尚無從進行，且葉水連業將系爭買賣土地點交給
      上訴人使用，亦足見上訴人業已給付價金，原審以本件業已罹於時效，而駁回
      上訴人之請求，尚有誤會。
（六）又查契約解除時，當事人之一方受領之給付為金錢者，依據民法第二百五十九
      條第二款規定，當然應附加自受領時起之利息償還他方，此項自受領時起所附
      加之利息，係屬於契約解除時，方得併同原給付金錢（本金）為請求回復原狀
      之方法，即該請求權既係於契約解除時始可行使，消滅時效之期間自應自該時
      始起算。查本件上訴人係於七十三年八月十五日給付買賣價金十萬元，同年十
      一月十五日給付買賣價金十萬元，而於現時合法解除買賣契約，從而縱認上訴
      人已不能請求賠償，上訴人亦得請求被上訴人返還已收之價金二十萬元及附加
      之利息。
（七）綜上所述，上訴人請求將原判決廢棄，並判決命被上訴人應連帶給付上訴人三
      十九萬五千二百二十元及自七十三年十一月十五日起至清償日止按年息百分之
      五計算之利息。
二、被上訴人乙○○經合法通知未到庭，亦未提出書狀作何陳述；被上訴人丙○○抗
    辯除與原審判決書所載者相同茲予引用外，另補稱：
（一）被上訴人之父親葉水連並不識字，而上訴人所提買賣契約書上出賣人欄上之簽
      名並非葉水連之筆跡，亦未見過買賣契約書上葉水連之印文，契約書上手寫部
      分均係上訴人之筆跡，買賣價金之金額亦有塗改，是上訴人所提出之買賣契約
      書有很多瑕疵。又查買賣契約書記載上訴人所交用以支付部分價金之支票，亦
      質疑其有無兌現，是被上訴人丙○○不僅否認上訴人所提出買賣契約書之真正
      ，亦否認上訴人業已給付買賣價金二十萬元之事實。又縱令買賣契約係屬真正
      ，則依據買賣契約之約定，上訴人所購買者僅為應有部分，可直接就此應有部
      分辦理移轉；又茍如上訴人主張係待分割後始移轉所有權，何以上訴人會將約
      定之絕大部分價金均先行支付，亦與常情不符，足見上訴人之主張不可採。
（二）上訴人雖另主張簽訂買賣契約時，尚有代書在場，且葉水連部分係由代書代為
      簽名云云；惟查簽訂買賣契約時有代書等第三人在場，何以未在契約書之見證
      人欄簽名，是上訴人此部分主張亦非真實。又上訴人提起本件訴訟後，被上訴
      人丙○○有向居住系爭土地附近之親戚詢問，知悉系爭土地係遭上訴人擅自使
      用，葉水連於生前並曾向上訴人提出異議，故亦不能以上訴人有使用系爭土地
      ，即謂其有向葉水連購買系爭土地。
（三）次查系爭土地係屬共有土地，依據買賣契約約定，上訴人亦僅係購買應有部分
      ，而因系爭土地並無法律限制不得移轉，上訴人所主張買賣契約第三條第三款
      亦無從看出應先辦分割再辦移轉，是上訴人主張須先分割完畢始將系爭買賣土
      地移轉云云，亦不足採。
（四）綜上所述，被上訴人請求駁回上訴人之上訴（含上訴時一併追加之利息請求）
      。
三、兩造爭執之事項：
（一）上訴人是否有與被上訴人之被繼承人葉水連簽訂買賣契約，向葉水連購買系爭
      土地所有權應有部分十八分之一。
（二）如有簽訂買賣契約，則上訴人是否業已給付二十萬元價金。
（三）如買賣契約係屬真正，則上訴人請求被上訴人移轉系爭土地所有權之權利，是
      否已罹時效；亦即是否須待葉水連與其他共有人將系爭土地分割完成後，上訴
      人之前開請求權時效始開始起算。
四、法院之判斷：
（一）按當事人主張有利於己之事實者，就其事實有舉證之責任；又私文書應由舉證
      人證其真正，民事訴訟法第二百七十七條、第三百五十七條分別定有明文。又
      按民事訴訟如係由原告主張權利者，應先由原告負舉證之責，若原告不能舉證
      ，以證實自己主張之事實為真實，則被告就其抗辯事實即令不能舉證，或其所
      舉證尚有疵累，亦應駁回原告之訴；請求履行債務之訴，除被告自認原告所主
      張債權發生原因之事實外，應先由原告就其主張此項事實，負舉證之責任，必
      須證明其為真實後，被告就其抗辯事實，始應負證明之責任，此為舉證責任分
      擔之原則（最高法院十七年度上字第九一七號、四十三年度台上字第三七七號
      判例意旨參照）。上訴人主張其於七十三年八月六日向被上訴人之被繼承人葉
      水連購買系爭土地所有權應有部分十八分之一，並已給付價款二十萬元，惟葉
      水連並未將所有權移轉登記與上訴人，嗣葉水連死亡，由被上訴人二人分割繼
      承應有部分各三十六分之一云云，而被上訴人丙○○雖就其與被上訴人乙○○
      係葉水連之繼承人，且分割繼承系爭土地所有權應有部分各三十六分之一等情
      不爭執，惟否認其被繼承人葉水連與上訴人有就繼承之系爭土地簽訂買賣契約
      之事實，則參諸前述，上訴人自應就此部分主張之事實負舉證責任。
（二）上訴人就前開主張之事實，固據提出買賣契約書、地籍圖謄本、土地登記簿謄
      本、土地登記謄本各一份為證，惟查前開地籍圖謄本、土地登記簿謄本、土地
      登記謄本等，均無從證明前開成立買賣契約之事實；又查被上訴人丙○○亦否
      認前開買賣契約書之真正，並辯稱其父親葉水連並不識字，而上訴人所提買賣
      契約書上出賣人欄上之簽名並非葉水連之筆跡，亦未見過買賣契約書上葉水連
      之印文等語，從而上訴人自應就所提出買賣契約書之私文書係屬真正負舉證責
      任。上訴人雖主張前開買賣契約書上屬於葉水連部分之簽名，係由負責代書代
      葉水連所簽云云；惟查此亦為被上訴人所否認，而上訴人就此亦未進一步舉證
      證明；且查上訴人於原審係主張前開買賣契約書確係由葉水連簽名等情（見原
      審卷第四十三頁），足見上訴人前後所述不符，益見其此部分主張不足採。上
      訴人雖又聲請訊問證人楊炎郎以證明其與葉水連有簽訂買賣契約等情；惟查證
      人楊炎郎證稱並不知道有簽訂買賣契約書，上訴人有無支付價金亦不知悉等情
      ，足見證人楊炎郎之證述，亦無從證明前開買賣契約書之真正。雖證人楊炎郎
      有證稱約於一、二十年前，其有聽到上訴人與葉水連在系爭土地現場，談及土
      地每坪一萬二千元云云；惟證人楊炎郎亦證稱並不清楚後來買賣契約有無成立
      及上訴人有無支付價金等情（均見本院九十一年八月八日準備程序筆錄），足
      見證人楊炎郎前開證述縱令屬實，至多亦僅能證明上訴人與葉水連曾有至現場
      洽商系爭土地買賣事宜，惟就買賣之細節（如價金之如何給付、土地之如何移
      轉等）均尚未進一步商談，尚無從認定當時上訴人與葉水連之買賣契約業已成
      立。次查上訴人亦未能就此部分主張之事實，提出其他證據以為證明，是仍難
      認前開買賣契約書係屬真正，亦即上訴人仍無從舉證證明前開有向葉水連購買
      系爭土地應有部分十八分之一之事實。上訴人復主張如葉水連未與其簽訂買賣
      契約，何以葉水連會將系爭土地點交給其使用，且其使用系爭土地如此多年，
      葉水連或被上訴人均未表示異議云云；惟查被上訴人丙○○否認葉水連有將系
      爭土地點交給上訴人，上訴人就此亦未舉證以明；又查上訴人縱有使用系爭土
      地，惟此或係無權占有，或係基於其他法律關係（如使用借貸、租賃等）而占
      有，均無從當然證明係基於買賣關係成立而取得占有，是上訴人此部分主張亦
      不足採。從而上訴人主張其與葉水連有簽訂前開買賣契約書，並已依約給付二
      十萬元之價金云云，已難信以為真實。
（三）又縱令前開買賣契約書係屬真正，且上訴人業已依約給付價金二十萬元，則參
      諸契約書第三條約定，買賣價金總價款二十萬九千五百二十元，係分三期給付
      ，其中第一期之定金十萬元，係於訂約時業已給付，第二期價款十萬元，則係
      限於七十三年十一月十五日前給付，另尾款則於土地移轉過戶給上訴人後付清
      ，而上訴人係於七十三年十一月十五日業已給付第二期價金十萬元等情，有前
      開買賣契約書一份在卷可按；次查本件買賣之標的為系爭土地所有權應有部分
      十八分之一，而系爭土地之地目為「建」，使用地類別為甲種建築用地等情，
      亦有買賣契約書、土地登記謄本在卷可考；從而系爭土地既係建地，則就應有
      部分之移轉並無法令上之限制，則當上訴人於七十三年十一月十五日給付第二
      期價金十萬元後，依據前開買賣契約約定，即得向出賣人葉水連請求移轉系爭
      土地所有權十八分之一。而按請求權，因十五年間不行使而消滅；又消滅時效
      ，自請求權可行使時起算；消滅時效因請求而中斷者，若於請求後六個月內不
      起訴，視為不中斷，民法第一百二十五條、第一百二十八條前段、第一百三十
      條分別定有明文；次就民法第一百三十條之規定而觀，時效因請求而中斷者，
      請求人苟欲保持中斷之效力，非於請求後六個月內起訴不可，如僅繼續不斷的
      為請求，而未於請求後六個月內起訴其中斷之效力，即無由保持（最高法院七
      十一年度台上字第三四三五號判例意旨參照）。本件基於前述，縱令前開買賣
      契約書係屬真正，上訴人基於此買賣契約之移轉土地所有權之請求權，自七十
      三年十一月十五日得為請求之日起算，迄至九十年十二月二十五日提起本件訴
      訟時，業已罹於十五年之消滅時效，而被上訴人丙○○復提出上訴人此部分請
      求權罹於時效之抗辯，亦即被上訴人自得拒絕履行再行移轉系爭土地合計應有
      部分十八分之一之給付義務。上訴人雖另主張其於葉水連在世時曾多次向葉水
      連為履行契約之請求云云，然此亦為被上訴人丙○○所否認，上訴人就此亦未
      舉證以實其說；且查上訴人此部分主張縱屬真實，因其於請求後，並未於六個
      月為起訴，參諸前開規定，上訴人此部分請求權時效亦應視為不中斷，亦即迄
      至上訴人提起本件訴訟時，仍應認其請求權時效業已完成。
（四）上訴人雖另主張與葉水連簽訂買賣契約時，有約定移轉登記之前，須先由葉水
      連或被上訴人與其他共有人按實測圖上編號一分割出該特定土地（十七點四六
      坪），而因迄今並未完成分割行為，致上訴人無從行使移轉登記請求權，即時
      效尚無從進行云云；惟查此亦為被上訴人丙○○所否認，上訴人主張此由買賣
      契約書第三條第三款約定可看出買賣雙方就系爭買賣之土地要先辦分割再辦移
      轉云云；然觀諸前開前開買賣契約書第三條第三款，係約定「於本件土地過戶
      給甲方（指上訴人）後付清」等語，並無從看出須先辦理分割再移轉土地所有
      權；且依據買賣契約書第一條買賣不動產標示，係明確記載「新竹市○○○段
      九甲埔小段第一八０號建零點壹零參玖公頃，以上所有權壹拾捌之壹」等語，
      則茍屬先辦理分割再行移轉，則衡情前開買賣不動產標示應屬特定部分，並載
      明實測圖編號一部分，惟買賣契約書就買賣標的卻係記載系爭土地之應有部分
      ，亦顯與上訴人所述不符；次觀前開買賣契約書之全文，亦均無任何有關買賣
      土地標的係屬系爭土地之特定部分，且有須先辦理分割再行移轉所有權之約定
      ，益證上訴人此部分主張之不足採。至上訴人雖另提出實測圖一份，主張編號
      一分割出之特定土地，即屬於買賣之標的範圍，且須先辦分割之部分云云；惟
      查上訴人此部分主張茍屬真實，何以買賣契約書並未有任何引用或記載該實測
      圖之文句；另上訴人於原審亦未就此部分重要之事實為任何陳述，已可見其此
      部分主張之不足採。又由前開實測圖觀之，系爭土地編號一部分之面積為八十
      平方公尺，並分歸葉連福、葉水連、葉水灶等三人等情，故亦非僅葉水連一人
      分得；而參諸前開買賣契約書，系爭土地於買賣當時之面積為一０三九平方公
      尺，則以應有部分十八分之一換算應得之面積，僅為五十七點七二平方公尺，
      從而上訴人主張其購買係屬實測圖編號一之特定部分云云，亦與事實不符，足
      認上訴人主張之不可採。從而上訴人主張實測圖所示編號一部分係買賣之土地
      ，應先行分割再辦移轉云云，亦與事實不符，而不足採。
（五）綜上所述，本件上訴人就與葉水連間有就系爭土地應有部分十八分之一部分成
      立買賣契約及業已給付價金二十萬元，並未能舉出證據證明，已難謂可採；又
      縱認前開買賣契約書係屬真正，惟因上訴人得基於買賣契約約定，所得行使土
      地所有權移轉登記請求權之時效亦已完成，被上訴人並已提出時效完成抗辯，
      則自得拒絕履行移轉系爭土地所有權之給付義務，從而被上訴人於時效完成後
      尚得移轉土地所有權前，未將系爭買賣土地所有權移轉登記給上訴人，並不會
      構成違約而應對上訴人負債務不履行之損害賠償責任，另因被上訴人既未負違
      約責任，則縱令其後被上訴人乙○○所有之系爭土地所有權三十六分之一部分
      因欠債致遭人查封陷於給付不能，因被上訴人本已得拒絕給付，上訴人亦不能
      再以系爭買賣標的業已給付不能而主張解除契約，從而上訴人依據債務不履行
      之損害賠償請求權，請求被上訴人連帶給付三十九萬五千二百二十元之損害賠
      償及此部分金額自起訴狀繕本送達翌日即九十一年一月五日起至清償日止按年
      息百分之五計算之利息，即屬無據，應予駁回。又上訴人既已不能解除契約，
      則亦無從行使回復原狀請求權，從而上訴人另基於解除契約回復原狀請求權，
      請求被上訴人返還已給付之價金二十萬元及該部分金額之法定遲延利息，亦屬
      無據，應予駁回。原審判決據以駁回上訴人之上開請求及假執行之聲請等情，
      於法自無不合。上訴意旨仍執陳詞，指摘原判決不當，求予廢棄改判，為無理
      由，應予駁回其上訴。
（六）上訴人於本件上訴時，另就前開三十九萬五千二百二十元金額自七十三年十一
      月十五日起至九十一年一月四日之期間按年息百分之五計算之利息部分，亦一
      併請求，核其性質係屬訴之追加；惟基於前述，上訴人既無從依據債務不履行
      之損害賠償請求權或解除契約之回復原狀請求權為本件之請求，則上訴人本於
      同一法律關係請求被上訴人連帶給付此部分按法定利率計算之利息，自亦屬無
      據，應予駁回。
五、本件判決之基礎已臻明確，兩造其餘之攻擊、防禦方法及舉證，經審酌後，均與
    判決結果無影響，爰不一一予以論列，併此敘明。
六、據上論結，本件上訴及追加之訴均為無理由，依民事訴訟法第四百三十六條第二
    項、第四百三十六條之一第三項、第四百四十九條第一項、第三百八十五條第一
    項前段、第七十八條，判決如主文。
中　　　華　　　民　　　國　　九十一　　年　　　十　　　月　　十五　　  日
                                  臺灣新竹地方法院民事第一庭
~B審判長法官　蔡孟芳
~B法　　　官　黃美文
~B法　　　官　李承訓
右為正本係照原本作成。
如對本判決上訴，須於判決送達後廿日內向本院提出上訴狀。
~B法院書記官　吳玉蘭
中　　　華　　　民　　　國　　九十一　　年　　　十　　　月　　十六　　  日
